臺灣高等法院民事判決　　　　　　　　　 96年度上字第745號
上　訴　人　丙○○
被 上 訴人　甲○○○
訴訟代理人　乙○○
上列當事人間侵權行為請求損害賠償事件，上訴人對於中華民國
96年7月16日臺灣板橋地方法院96年度訴字第484號第一審判決提
起上訴，本院於96年10月17日言詞辯論終結，判決如下：
    主  文
原判決除確定部分外，關於駁回上訴人後開第2、3項之訴及假執
行之聲請部分，暨訴訟費用之裁判廢棄。
被上訴人應再給付上訴人新台幣9,000元及自民國96年3月14日起
至清償日止，按週年利率5%計算之利息。
原判決附件所示道歉啟示應製作成Ａ4版面、內容每一字體均以
電腦字體Ｔ54大小規格。
其餘上訴駁回。
第一、二審訴訟費用除確定部分外，由被上訴人負擔百分之九，
餘由上訴人負擔。
    事實及理由
一、本件上訴人起訴主張：被上訴人於民國95年2月25日在台北
    縣三重市○○街58號1樓店家路旁，以捏造不實手段對不特
    定多數人指述「伊（指上訴人）離婚這麼多年了，現在花心
    又跟很多女人搞，你們大家來看看。」、「伊（指上訴人）
    假裝跛腳，假裝跛腳」、「伊（指上訴人）罰我在外面跪，
    還打我。」之方式，侵害伊名譽；95年11月22日在臺灣臺北
    地方法院（下稱臺北地院）外面，又對不特定人重覆前述言
    論，再損及伊名譽爰依法第184條、第195條規定，求為命被
    上訴人應再賠償非財產損害新臺幣（下同）999，000元，及
    被上訴人應將如原判決附件（下稱附件）所示道歉啟示製作
    成長5公尺寬5公尺版面、內容每一字體均以電腦字體400以
    上大小規格張貼於台北縣三重市○○街五十八號一樓店家門
    口一日之判決。（上訴人起訴聲明原為被上訴人應給付100
    萬元及法定遲延利息暨被上訴人應在聯合報全國版頭版以1/
    2之版面，刊登對上訴人如起訴狀後附附件一所示道歉啟示
    及原審判決主文暨理由一日。原判決僅判准被上訴人給付
    1000元及法定遲延利息暨將如附件所示道歉啟示張貼於台北
    縣三重市○○街五十八號一樓店家門口一日，被上訴人就其
    敗訴部分未據上訴，已告確定，上訴人就敗訴部分提起上訴
    。）
二、被上訴人則以：上訴人提出95年2月25日錄音譯文之內容有
    翻譯不實及不完全之處。關於伊稱上訴人和許多女人在一起
    的部分，係因上訴人在與伊女結婚前就已經結過二次婚，跟
    伊女離婚後，又跟另外一人結婚，據伊所知至少已經有四次
    ，確實有這麼多女人並不是假的。而所謂假跛腳的部分，因
    為在前案訴訟中上訴人一直說是彼等造成的，所以才說伊假
    裝跛腳，判決結果也認為上訴人的跛腳並非彼等造成的。另
    外在離婚的訴訟中上訴人有承認要伊下跪的事，故伊並無毀
    損上訴人之名譽。至於95年11月22日在臺北地院開庭時，伊
    並無再講重覆的事情等語，資為抗辯。
三、上訴人主張：被上訴人於95年2月25日在台北縣三重市○○
    街58號1樓店家路旁，對不特定多數人指述「伊（指上訴人
    ）離婚這麼多年了，現在花心又跟很多女人搞，你們大家來
    看看。」、「伊（指上訴人）假裝跛腳，假裝跛腳」、「伊
    （指上訴人）罰我在外面跪，還打我。」之方式，侵害上訴
    人名譽；95年11月22日在臺北地院外面，又對不特定人重覆
    前述言論，再損及上訴人名譽等情。被上訴人對於95年2 月
    25日曾與上訴人發生口角糾紛，並提及「離婚都離這麼多年
    了，伊現在花心又跟很多女人，你們大家來看看。」、「假
    裝跛腳，還罰我在外面跪，還要打我。」等語，固未有爭執
    ，惟辯以：上訴人所提出錄音譯文並不完全云云；另否認95
    年11月22日有在臺北地院外面，對不特定人再重覆前述言論
    等情。經查：
  (一)關於被上訴人於95年2月25日在台北縣三重市○○街58號1樓
    被上訴人所開設店家外之談話內容，已經原審法院勘驗上訴
    人所提出光碟內容，並製成譯文。被上訴人乃於當日提及「
    我不知道他住在那裡，離婚都離那麼多年了，每天都講找破
    大人（這句的意思好像是每天都跟我要人）。一下子又到（
    台語，跟很多人在一起之意）好幾個，你們來看。」；「（
    丙○○：妳不知道的事情不要亂講。）假裝跛腳。（丙○○
    ：還沒有完，還有嗎！）假裝跛腳，欺負我這個老人家到底
    （欺人太甚之意），還叫我在外面跪，唉呦！你們知道嗎？
    （丙○○：誰叫妳，誰叫妳。）還要打我，你們知道嗎？」
    等語，有光碟及勘驗筆錄各一份在原審卷可佐（惟與兩造提
    出譯文內容則均有些微出入）。準此本件被上訴人於95年2
    月25日發表之言論是否侵害上訴人名譽，自應以上揭勘驗之
    內容為審酌依據。
  (二)至於上訴人主張：被上訴人再於95年11月22日在臺北地院外
    面，對不特定多數人再重覆前述言論一節，固聲請傳訊證人
    即上訴人現配偶黃淑麗為證。惟證人黃淑麗為上訴人之配偶
    ，其證詞已有偏頗之虞而未可盡信，且參諸證人黃淑麗就有
    關被上訴人於95年2月25日所為言論竟陳稱：「說原告（即
    上訴人）跟幾百的女人在一起，說原告很花心，叫大家來看
    」等語，與上揭勘驗錄音光碟之內容相較，顯有誇大，其所
    為證言自難採信。是以，單執證人黃淑麗之證詞，尚無足為
    被上訴人於95年11月22日在臺北地院外面，對不特定人再重
    覆前述言詞之推論。此外，上訴人就此部分並未再提出其他
    證據以供本院審酌，自難認上訴人有關被上訴人於95年11月
    22日曾為毀損上訴人名譽之言論之主張為真實。
四、按不法侵害他人之身體、健康、名譽、自由、信用、隱私、
    貞操，或不法侵害其他人格法益而情節重大者，被害人雖非
    財產上之損害，亦得請求賠償相當之金額。其名譽被侵害者
    ，並得請求回復名譽之適當處分，民法第195 條第1 項定有
    明文。次按民法上名譽權之侵害非即與刑法之誹謗罪相同，
    名譽有無受損害，應以社會上對個人評價是否貶損作為判斷
    之依據，苟其行為足以使他人在社會上之評價受到貶損，不
    論其為故意或過失，均可構成侵權行為，其行為不以廣佈於
    社會為必要，僅使第三人知悉其事，亦足當之。（最高法院
    90年台上字第646號判例意旨參照）。然民法侵權行為既需
    以行為不法為要件，其所謂「不法」即相當於刑法中之違法
    性，故刑法第311條各款規定之免責事由，於民事案件中亦
    可適用，從而，行為人指摘或傳述內容苟與公共利益相關，
    且行為人有相當理由確信其所為言論係真實或對可受公評之
    事為自衛、自辯或保護合法利益而出於善意發表評論者，其
    言論自由即應受到維護，尚不得論以構成侵權行為。次按名
    譽被侵害者，得請求為回復名譽之適當處分，民法第195 條
    第1項後段定有明文。所謂適當之處分，係指該處分在客觀
    上足以回復被害人之名譽且屬必要者而言（最高法院86年度
    台上字第3706號判決意旨參照）。經查：
  (一)被上訴人於95年2月25日在其經營商店外所為言論，衡情本
    足使不特定第三人知悉。而其中：
    (1)有關「一下子又到（台語，跟很多人在一起之意）好幾個
      ，你們來看。」部分，被上訴人辯稱：係因上訴人曾結過
      至少四次婚，確實有這麼多女人，並不是假的等語。惟查
      上訴人確結過四次婚，然所謂「到」（台語），在台語的
      語意上多係指「非有正式關係而在一起」，本具貶損之意
      ，是縱上訴人確曾有過四次婚姻關係（屬正式關係），亦
      與之無涉。準此，被上訴人指稱：上訴人「一下子『到』
      （台語）好幾個」等語，應認已造成上訴人在社會上評價
      之貶損。
    (2)有關假裝跛腳部分：被上訴人辯稱：係因於前案訴訟中，
      上訴人指稱其殘障為伊等所造成，但後來判決殘障與伊等
      無關，所以才有假跛腳的言論等語。經核上訴人究否真跛
      腳，及其跛腳是否為被上訴人等所造成，均與上訴人在社
      會上之評價並無相涉，是以被上訴人此部分言論不問真偽
      ，應無使上訴人名譽受侵害虞。
    (3)有關還叫我在外面跪，唉呦！你們知道嗎？（丙○○：誰
      叫妳，誰叫妳。）還要打我，你們知道嗎？部分：被上訴
      人雖辯以：上訴人確實曾要被上訴人下跪云云。惟觀諸上
      訴人所提出板橋地院88年度婚字第507號言詞辯論筆錄（
      88年8月13日）及卷附本院90年度家上字第100號民事判決
      書理由欄第4項乙部分第4小項所載，被上訴人就此部分並
      無證據得以證明（被上訴人就此部分亦不爭執，詳原審法
      院96年7月2日言詞辯論筆錄。），其又未提出其他證據證
      明其前開指述為真正，所辯自難採信。而經本院審酌，被
      上訴人為上訴人之長輩（上訴人為被上訴人之前女婿），
      被上訴人前開言論，應有造成第三人認上訴人不孝之觀感
      ，是有造成上訴人名譽貶損之情。
  (二)基上，上訴人主張：被上訴人於95年2月25日在其經營商店
    外，指稱上訴人「一下子又到（台語，跟很多人在一起之意
    ）好幾個，你們來看。」；「還叫我在外面跪，唉呦！你們
    知道嗎？（丙○○：誰叫妳，誰叫妳。）還要打我，你們知
    道嗎？」部分之言論，已侵害其名譽，其自得依民法第195
    條第1項規定請求被上訴人賠償非財產之損害及回復名譽適
    當的處分。
  (三)爰審酌上訴人為大學畢業、從事教職、已婚、有五名子女（
    其中三名未成年）、名下有多筆不動產；被上訴人不識字、
    配偶已死亡、有五名成年子女、以經營金紙店為業、名下有
    多筆不動產；本件兩造曾有岳母及女婿關係，因上訴人與乙
    ○○離婚後，衍生多起民、刑事案件，兩家因而交惡，上訴
    人雖為探視子女，至被上訴人經營之金紙商店，質詢乙○○
    落腳處，因口氣不佳而發生爭執，始有本件妨害名譽情事發
    生，徵諸被上訴人之年紀及教育程度，顯可理解，綜合上述
    被上訴人侵權行為之動機、態樣及兩造教育程度、身份、地
    位、經濟狀況等一切情狀，認被上訴人應賠償上訴人1,0000
    元為妥適，上訴人逾此部分之請求則屬過巨。
    又本件被上訴人既以在其經營之金紙店外發表如附件所示侵
    害被上訴人名譽之言論，則令其將附件所示道歉啟示製作成
    長Ａ4版面、內容每一字體均以電腦字體Ｔ54大小規格張貼
    於其經營店門口（即台北縣三重市○○街58號1樓）1日，核
    屬回復上訴人名譽之必要方法，上訴人逾前述方法之主張，
    已逾必要之範疇，應併駁回。
五、從而，上訴人本於侵權行為法律關係，請求被上訴人除原審
    判准之1000元外，應再給付9,000元，及自起訴狀繕本送達
    翌日即96年3月14日起至清償日止，按年息5%計算之利息；
    併將如附件所示道歉啟示製作成Ａ4版面、內容每一字體均
    以電腦字體Ｔ54大小規格張貼於台北縣三重市○○街58號1
    樓店門口1日，為有理由，應予准許，逾此部分之請求，則
    屬無據，應予駁回。原審就上開應准許部分，為上訴人敗訴
    之判決，尚有未洽，上訴意旨求予廢棄改判，為有理由，爰
    由本院予以廢棄改判如主文第2、3項所示。至於上訴人之請
    求不應准許部分，原判決為上訴人敗訴之判決，並駁回其假
    執行之聲請，經核於法並無不合，上訴意旨求予廢棄改判，
    為無理由，應駁回其上訴。
五、據上論結，本件上訴為一部有理由，一部無理由，依民事訴
    訟法第450條、第449條第1項、第79條但書，判決如主文。
中　　華　　民　　國　　96　　年　　10　　月　　31　　日
                    民事第十四庭
                        審判長法　官  張  蘭
  　　　　　　　　　　　　　　法　官  鄭純惠
  　　　　　　　　　　　　　　法　官  袁靜文
正本係照原本作成。
如不服本判決，應於收受送達後20日內向本院提出上訴書狀，其
未表明上訴理由者，應於提出上訴後20日內向本院補提理由書狀
（均須按他造當事人之人數附繕本）上訴時應提出委任律師或具
有律師資格之人之委任狀；委任有律師資格者，另應附具律師資
格證書及釋明委任人與受任人有民事訴訟法第466條之1第1項但
書或第2項（詳附註）所定關係之釋明文書影本。
中　　華　　民　　國　　96　　年　　10　　月　　31　　日
　　　　　　　　　　　　　　　書記官  明祖星
附註：
民事訴訟法第466條之1（第1項、第2項）：
對於第二審判決上訴，上訴人應委任律師為訴訟代理人。但上訴
人或其他法定代理人具有律師資格者，不在此限。
上訴人之配偶、三親等內之血親、二親等內之姻親，或上訴人為
法人、中央或地方機關時，其所屬專任人員具有律師資格並經法
院認為適當者，亦得為第三審訴訟代理人。